【裁判字號】    99,上,183
【裁判日期】    990519
【裁判案由】    清償借款
【裁判全文】
臺灣高等法院民事判決                   99年度上字第183號
上  訴  人  甲○○○
訴訟代理人  林文淵律師
被上訴人    乙○○○
                        1號9樓
            丙○○
                        號
上列當事人間清償借款事件，上訴人對於中華民國99年1 月14日
台灣板橋地方法院97年度訴字第2276號第一審判決提起上訴，本
院於99年5月5日言詞辯論終結，判決如下：
    主    文
上訴駁回。
第二審訴訟費用由上訴人負擔。
    事實及理由
一、上訴人主張：
  (一)被上訴人2人於民國87年9月9日共同簽發面額為新臺幣（下
    同）400萬元之本票1紙（票號435876，到期日89年9月8日）
    向上訴人借款400 萬元，並由被上訴人丙○○親署借據（下
    稱系爭借據），由乙○○○擔任連帶保證人，且提供乙○○
    ○名下坐落台北縣三重市○○○段田心子小段37-5號及其上
    同段建號76號門牌號碼台北縣三重市○○○○街50巷1號建
    物（下稱系爭不動產），設定最高限額抵押權400萬元予上
    訴人（下稱系爭抵押權）。期間雖經其等陸續清償159萬元
    ，然尚餘241萬元迄未清償，經以存證信函催索未果，爰本
    於借貸及連帶保證契約關係提起本訴，請求被上訴人連帶給
    付241萬元及遲延利息。
  (二)系爭借據上所載400 萬元借款，係丙○○自81年起陸續向上
    訴人借款之總額。即於81年7月16日、8月18日、8月21日、8
    月31日、10月30日、12月28日分別提領20萬元、25萬元、53
    萬元、205,000元、10萬元、35萬元，82年6月28日、83年 7
    月27日、8 月10日分別提領10萬元、30萬元及12萬元，另於
    87年7月30日、8月6日各匯款10萬元、19萬元，合計235萬元
    。另上訴人尚且於丙○○於86、87年間陸續簽發6 紙支票（
    下稱系爭6 紙支票）向訴外人張王阿梅（綽號阿梅）調錢時
    ，於支票後面背書保證，為此上訴人借丙○○165 萬元，連
    同前述235萬元，合計400萬元。丙○○曾於上訴人次子林建
    興車禍事件給付賠償金30萬元，之後購買新車70萬元，再因
    上訴人女兒（王娟）急用交付30萬元，上訴人本身急用，要
    求10萬元給9萬元（上訴人仍以10萬元計），共140萬元外，
    僅於97年6月11日交付19萬元，尚餘241萬元。至97年6月11
    日結算時，上訴人同意丙○○一次以現金給付，可折計為
    150萬元，但丙○○要求分5年清償，故上訴人未同意，僅在
    協議書（下稱97年協議書）中還款紀錄下簽名表示收受19萬
    元。丙○○於81年間將10張大昌證券股份有限公司（下稱大
    昌公司）股票交付上訴人，乃為清償其將上訴人所有大同公
    司股票出賣價金之償還，故扣抵10萬元並無理由，縱認上訴
    人就前開情事無法舉證，交付股票之時間既在81年間，至今
    已罹15年時效，丙○○不得再向上訴人請求。被上訴人乙○
    ○○縱無系爭借據及本票上印文之印章，其設定抵押權時同
    時擔任義務人及債務人，且提供所有權狀、身分證、印鑑證
    明等，可認其知悉或授權，應負連帶給付之責。於原審聲明
    ：被上訴人應連帶給付上訴人241萬元及自97年6月16日起至
    清償日止，按年息5%計算之利息。原審為上訴人敗訴之判決
    ，上訴人全部聲明不服提起上訴。
  (三)上訴聲明：
    1.原判決廢棄。
    2.被上訴人應連帶給付上訴人241萬元，及自97年6月16日起
      至清償日止，按年息5%計算之利息。
    3.上訴人願供擔保，請准宣告假執行。
二、被上訴人方面：
  (一)被上訴人乙○○○以：
    乙○○○並未簽署系爭借據、本票，其上之印文也非乙○○
    ○所有印章蓋用。乙○○○並未同意提供所有系爭不動產予
    上訴人設定抵押權，實則此部分乃丙○○未經乙○○○同意
    ，擅將不動產設定抵押予上訴人，乙○○○並無就上訴人與
    丙○○間之債務，負連帶清償之義務等語置辯。併為答辯聲
    明：上訴駁回。
  (二)被上訴人丙○○則以：
    1.丙○○並未向上訴人借款，87年間簽署系爭借據之原因係
      因丙○○與上訴人同居30多年，上訴人怕老了之後沒人扶
      養，要求丙○○給上訴人400萬元，丙○○才書立系爭借
      據及同額本票交上訴人收執，2 人間並無借貸關係。丙○
      ○先後依約給付上訴人(1)上訴人次子林建興車禍事件賠償
      金30萬元。(2)車禍後購買新車70萬元。(3)上訴人女兒（王
      娟）急用30萬元。(4)上訴人妹妹需用20萬元(5)上訴人本身
      急用，要求10萬元給9 萬元。(6)購買大昌公司股票10萬元
      。(7)73年間以上訴人之子林建良名義購屋，代付貸款60萬
      元。又因上訴人常零星向丙○○索取款項，故於97年6 月
      11日結算時，上訴人稱再給付150 萬元即可。扣除書立97
      年協議書當日所給付19萬元，餘131 萬元。因為先前丙○
      ○以上訴人名義購買一間房子（門牌號碼台北縣泰山鄉○
      ○街25巷2之3號4 樓），上訴人逕行將房子賣掉，用來扣
      抵所餘131萬元後，丙○○無庸再給付上訴人任何金額。
    2.上訴人提出之匯款資料係鄰居周太太委託買股票，由上訴
      人代為匯款，前開代購股票已交付其夫周先生。而存摺所
      提領款項，並未交付丙○○。系爭6 紙支票乃上訴人之弟
      妹「阿梅」稱有一位朋友可以低利週轉現金而交付，但均
      未收到任何現金，故支票亦無提兌資料。嗣後「阿梅」將
      支票寄給上訴人，上訴人未返還丙○○。大昌公司之股票
      與大同公司之股票無關，上訴人既稱81年之股票交付已罹
      於15年時效，則其自稱81年間開始借款，亦超過15年時效
      等語，資為抗辯。
    3.答辯聲明：上訴駁回。
三、兩造不爭之事實：
  (一)系爭借據中被上訴人丙○○之簽名及印文為真正，並有借據
    1份在卷可佐（原審卷第17頁）。
  (二)上訴人執有被上訴人2人共同簽發系爭400萬元本票，其中被
    上訴人丙○○之簽名及印文為真正，並有本票1 紙附卷可查
    （原審卷第16頁）。
  (三)被上訴人乙○○○所有系爭不動產於87年9 月10日設定最高
    限額抵押權400萬元予上訴人（期間自87年9月9日起至117年
    9月止，債務人及設定義務人均為乙○○○），有他項權利
    證明書1份附卷可佐（原審卷第18頁）。系爭抵押權設定時
    所檢附乙○○○印鑑證明，為其子陳志弘向台北縣三重市戶
    政事務所申請，有台北縣三重市戶政事務所98年3月10日北
    縣重戶字第0980002357號函及附件在卷可佐（原審卷第121
    至122頁）。
  (四)97年協議書形式為真正。由其內容觀之，上訴人未於出借欄
    下簽名或蓋印，僅於還款紀錄：97年6 月11日還款19萬元項
    下蓋用印文（原審卷第78、79頁）。
  (五)系爭6紙支票金額合計165萬元，發票人為「五榖煤氣有限公
    司」、背面書有「秋金」「梅」「美女阿桂」等情，有支票
    6紙在卷可佐（原審卷第69至72頁）。
  (六)上訴人曾於87年7 月30日、87年8月6日陸續匯款10萬元、19
    萬元予被上訴人丙○○，並有匯款單2 紙在卷可佐（原審卷
    第73、74頁）。
  (七)丙○○曾於上訴人次子林建興車禍事件交付上訴人賠償金30
    萬元，之後購買新車交付70萬元，再因上訴人女兒（王娟）
    急用交付30萬元，上訴人本身急用，要求10萬元交付9萬元
    ，97年6月11日簽署97年協議書當日交付19萬元。另於81年
    間交付大昌公司股票10張（計10萬元）。
  (八)系爭借據、本票及抵押權設定契約書上「乙○○○印文」，
    經送憲兵司令部刑事鑑識中心鑑定結果，與乙○○○留存於
    戶政機關印鑑證明，無法判定相吻合等情，有該中心98年11
    月19日憲刑鑑字第0980002028號函及鑑定書1份在卷可按（
    原審卷第172至181頁）。
四、兩造爭執點之論述：
    上訴人主張被上訴人丙○○負欠其400萬元借款債務中之241
    萬元，本於連帶保證契約關係，乙○○○應負連帶清償之責
    等情，為被上訴人所否認。兩造之爭執點為丙○○是否積欠
    上訴人借款，乙○○○是否應負連帶保證責任？
  (一)上訴人未能證明丙○○積欠借款241萬元：
    按消費借貸，因金錢或替代物之交付，而生效力，修正前民
    法第475條定有明文。上訴人主張其與被上訴人丙○○間400
    萬元借貸成立於前開條文修正前（88年4 月21日修正刪除）
    ，自仍有該修正刪除前條文之適用。即按當事人主張有金錢
    借貸關係存在，須就其所發生特別要件即金錢之交付及借貸
    意思表示相互一致負舉證之責，若僅證明有金錢之交付，未
    證明借貸意思表示互相一致者，尚不能認有金錢借貸關係存
    在（最高法院81年台上字第2372號裁判參照）。本件依上訴
    人所提出系爭借據，固可認其與丙○○間有借款400 萬元之
    借貸意思表示合致，然依前開判決意旨，上訴人仍應就金錢
    之交付負舉證之責，否則不能認上訴人就借貸之要物性之具
    備，已盡舉證之責。上訴人主張：系爭借據上所載400 萬元
    借款，係丙○○自81年起陸續向上訴人借款之總額。即於81
    年7月16日、8月18日、8月21日、8 月31日、10月30日、12
    月28日分別提領20萬元、25萬元、53萬元、205,000元、10
    萬元、35萬元，82年6月28日、83年7月27日、8月10日分別
    提領10萬元、30萬元及12萬元，另於87年7月30日、8月6日
    各匯款10萬元、19萬元，合計235萬元。又，丙○○於86、
    87年間陸續簽發系爭6紙支票向訴外人阿梅調錢時，上訴人
    於支票後面背書保證，為此上訴人借予丙○○165萬元。連
    同前述235萬元，合計400萬元云云。經查：
    1.上訴人主張於81年7月16日、8月18日、8月21日、8月31日
      、10月30日、12月28日，82年6月28日，83年7月27日、8
      月10日，分別提領20萬元、25萬元、53萬元、205,000 元
      、10萬元、35萬元、10萬元、30萬元及12萬元等情，固提
      出存摺明細為佐（原審卷第58至68頁）。然，上開提領明
      細僅得證明上訴人領款之事實，並無法證明上訴人提領款
      項之後已交付被上訴人丙○○，上訴人復未再就交付金錢
      之事實為舉證，則上訴人主張將前開提領金額交付丙○○
      ，自難採信。
    2.上訴人另主張於87年7 月30日、8月6日各匯款10萬元、19
      萬元予丙○○，合計29萬元等情，為丙○○所不爭執，並
      有匯款單2 紙為證（原審卷第56、57頁），堪信為真。丙
      ○○雖以上訴人所提出匯款資料是鄰居周太太委託買股票
      ，而由上訴人代為匯款，前開代購股票已交付其夫周先生
      云云置辯。按「原告對於自己主張之事實已盡證明之責後
      ，被告對其主張，如抗辯其不實並提出反對之主張者，則
      被告對其反對之主張，亦應負證明之責，此為舉證責任分
      擔之原則」（最高法院18年上字第2855號判例參照）。丙
      ○○就抗辯事實未舉證以實其說，其抗辯洵難採信。
    3.上訴人再主張丙○○於86、87年間陸續簽發系爭6 紙支票
      向訴外人阿梅調錢時，於支票後面背書保證，為此，上訴
      人借款予丙○○165萬元等情，固據提出支票影本6紙、匯
      款單（原審卷第69至74頁）為證。查，上訴人係主張丙○
      ○持票向其弟媳婦阿梅調現（本院卷第87頁反面）。而證
      人張王阿梅（即阿梅）則稱只有30萬元與25萬元之支票係
      以自有資金借給丙○○，其餘係由證人阿梅向別人調錢來
      借給丙○○，證人係經營雜貨店，一個月沒有賺多少錢，
      後來上訴人代丙○○還錢，因為係上訴人介紹來借錢，所
      以將系爭6紙支票交給上訴人，都沒有提示等語（本院卷
      第92頁正反面）。阿梅既為上訴人之弟媳婦，證詞本難期
      不偏頗上訴人；況阿梅自稱經營雜貨店、沒有賺很多錢，
      且阿梅對資金來源及交付丙○○借貸款一事，均未舉證以
      實其說，則丙○○抗辯欲調借現金而沒有調到錢等語，應
      屬可採。上訴人主張在系爭支票背書，但系爭支票背後僅
      散記「秋金」「梅」「美女阿桂」（本院卷第63、65頁）
      ，由其形式觀之，是否發生背書之法律效果，誠屬可議，
      況丙○○否認有背書，經查支票背書「秋金」二字與丙○
      ○平常書寫方法不同，且165 萬元並非小數目，上訴人否
      認與丙○○有同居關係，豈會無故幫丙○○清償借款後持
      有系爭支票而均未提示兌領？上訴人雖提出匯款單，但僅
      得證明上訴人匯款予訴外人張瑞芬（原審卷第73、74頁）
      ，並無法推論匯款之原因。而上訴人主張於87年3月6日、
      6月23日、6月23日、6月30日、11月20日分別提領30萬元
      、13萬元、13萬元、15萬、10萬元，與上訴人持有五穀煤
      氣有限公司簽發系爭6紙支票之發票日分別為86年9月3日
      、87年3月3日、8月15日、8月15日、9月3日、87年2月15
      日無一吻合，金額亦不相同，故存摺提領明細僅得證明提
      領款項之事實，並無法證明所提領之金額係上訴人代償丙
      ○○負欠阿梅之債務。上訴人就丙○○以系爭支票為擔保
      向阿梅借款，並已借得款項之利己事實，未舉證以實其說
      ，難信為真正。則上訴人主張借款165萬元予丙○○之事
      實，自難採信。
    4.上訴人主張其胞弟張春吉對於丙○○積欠借款之事知情，
      並於97年協議書上簽名。惟訊據證人張春吉，對於為何知
      道丙○○欠上訴人借款一事，證稱係聽上訴人說的等語（
      本院卷第92頁），足證張春吉對於上訴人與丙○○間究竟
      有無金錢借貸並不知情。
    5.上訴人主張丙○○向其借款400 萬元。除其中29萬元可認
      為上訴人已為金錢交付外，其餘部分，上訴人未就要物性
      為舉證，自難認其餘部分借貸關係存在。上訴人僅能證明
      對丙○○有29萬元之債權，而上訴人自認已收受丙○○給
      付之159 萬元，則丙○○抗辯並未積欠上訴人任何款項，
      堪以採信。
  (二)丙○○既未積欠上訴人241 萬元，乙○○○自無庸依連帶保
    證之法律關係負清償債務：
    1.被上訴人乙○○○否認系爭借據及本票上乙○○○之簽名
      及印文為真正，並抗辯係遭偽造等語，自應由上訴人就前
      開簽名及印文之真正負舉證之責。經依上訴人聲請，將前
      開印文送憲兵司令部刑事鑑識中心鑑定結果，無法證明前
      開印文與乙○○○留存於戶政機關印鑑證明相互吻合（原
      審卷第199頁）。此外，上訴人並未再提出其餘證據證明
      前開印文為真正，難信系爭借據及本票上乙○○○之簽名
      為真正。
    2.上訴人另主張系爭抵押權之設定，乙○○○既同時擔任義
      務人及債務人，且提供所有權狀、身分證、印鑑證明等，
      可認其知悉或授權，仍應負連帶給付之責云云。系爭抵押
      權設定契約書上乙○○○之印文，經依上訴人聲請送憲兵
      司令部刑事鑑識中心鑑定結果，並無法證明前開印文與乙
      ○○○留存於戶政機關印鑑證明相互吻合。且系爭抵押權
      設定時所提供印鑑證明，非乙○○○自行申請，其申請時
      間為「87年4月8日」（原審卷第121 頁）距抵押權設定之
      87年9月10日已經過5個月之久，是否專為設定抵押權而申
      請，自非無疑。被上訴人2 人為夫妻關係，丙○○本較一
      般人得輕易取得乙○○○之身分證、所有權狀等資料，被
      上訴人丙○○更於原審坦言「我沒有經過我太太同意自行
      拿去設定抵押」等語（原審卷第27頁），上訴人亦自承自
      始至終未見乙○○○出面，相關借據、本票、抵押權設定
      均由丙○○出面繕寫、提供等情，堪信乙○○○抗辯其並
      未同意、亦未授權丙○○，同意提供其所有不動產予上訴
      人設定抵押權等語，應屬可採。
    3.乙○○○未同意設定抵押權，上訴人又未能證明系爭借據
      及本票上乙○○○之簽名為真正，甚者，上訴人未證明主
      債務人丙○○欠款241 萬元，從而，上訴人根據連帶保證
      之法律關係請求乙○○○負清償責任，自無理由，不應准
      許。
  (三)綜上，上訴人本於借貸及連帶保證契約之關係，請求被上訴
    人2人連帶給付241萬元及遲延利息，因上訴人未舉證對丙○
    ○有債權，上訴人之請求為無理由，應予駁回。
五、綜上所述，上訴人之主張難以採信，從而，被上訴人本於借
    貸及連帶保證契約之關係，請求被上訴人連帶給付241 萬元
    及遲延利息，為無理由，不應准許。是則原審為上訴人敗訴
    之判決，於法並無不合。上訴意旨指摘原判決不當，求予廢
    棄改判，為無理由，應予駁回。
六、本件事證已臻明確，兩造其餘攻擊防禦方法，經審酌後，或
    與本件無涉，或與判決結果不生影響，毋庸一一論列。
七、據上論結，本件上訴為無理由，依民事訴訟法第449條第1項
    、第78條，判決如主文。
中    華    民    國    99    年    5    月    19     日
                    民事第二庭
                        審判長法  官  吳謙仁
                              法  官  黃莉雲
                              法  官  蘇瑞華
正本係照原本作成。
如不服本判決，應於收受送達後20日內向本院提出上訴書狀，其
未表明上訴理由者，應於提出上訴後20日內向本院補提理由書狀
（均須按他造當事人之人數附繕本）上訴時應提出委任律師或具
有律師資格之人之委任狀；委任有律師資格者，另應附具律師資
格證書及釋明委任人與受任人有民事訴訟法第466條之1第1項但
書或第2項（詳附註）所定關係之釋明文書影本。
中    華    民    國    99    年    5     月    20    日
                              書記官  賴以真
附註：
民事訴訟法第466條之1（第1項、第2項）：
對於第二審判決上訴，上訴人應委任律師為訴訟代理人。但上訴
人或其他法定代理人具有律師資格者，不在此限。
上訴人之配偶、三親等內之血親、二親等內之姻親，或上訴人為
法人、中央或地方機關時，其所屬專任人員具有律師資格並經法
院認為適當者，亦得為第三審訴訟代理人。

司法院資訊處製作；財團法人民間司法改革基金會備份。
